最高法院民事判決　　　　　　　　　　　　　　　　九十一年度台上字第八三九號
　　上　 訴　 人　乙○○
　　訴 訟代理 人　李振燦律師
　　被　上訴　人　己○○
　　兼法定代理人　甲○○
　　被　上訴　人　丁○○
　　　　　　　　　庚○○
　　　　　　　　　戊○○
　　　　　　　　　丙○○
右當事人間請求損害賠償等事件，上訴人對於中華民國八十九年七月十一日台灣高等
法院第二審判決（八十八年度重上字第四四三號），提起上訴，本院判決如左：
    主  文
上訴駁回。
第三審訴訟費用由上訴人負擔。
    理  由
本件上訴人主張：伊於民國七十四年間與被上訴人之被繼承人龔琅生共同出資興建台
北市○○街忠孝儷園公寓房屋，其中龔琅生占百分之七十，伊為百分之三十，銷售後
剩餘台北市○○街八十七號地下室房屋一棟及其基地應有部分（下稱系爭房地），約
定將伊對系爭房地應有之百分之三十部分信託登記於龔琅生名義。龔琅生於八十二年
十二月二十一日死亡，伊與龔琅生間之信託關係當然消滅，縱不因死亡而消滅，伊以
上訴理由狀繕本之送達終止信託，該信託關係現已消滅。被上訴人為龔琅生之法定繼
承人已限定繼承龔琅生之遺產，於因繼承所得範圍之內，對信託財產即負有返還之義
務。被上訴人對系爭地下室基地應有部分因欠繳土地地價稅，已遭台北市稅捐稽徵處
禁止處分，無法移轉所有權，又依公寓大廈管理條例第四條第二項之規定，系爭地下
室因基地之禁止處分而無法移轉所有權，被上訴人返還信託物（即系爭房地）之債務
已屬給付不能，依信託契約及債務不履行之法律關係，被上訴人應賠償損害。依伊應
有部分百分之三十計算，被上訴人計應負新台幣（下同）六百零六萬一千一百零四元
債務不履行損害賠償。又八十一年九月二十六日，伊與龔琅生、吳逢義三人共同投資
大陸泉州之建築事業，約定每人各投資港幣四十五萬元，伊已交付龔琅生，由其存入
其帳戶。嗣投資計畫因故無法進行，龔琅生隨即猝逝，依不當得利之法律關係，被上
訴人應於因繼承所得財產範圍之內返還港幣四十五萬元等情，求為判命被上訴人如數
給付上開二款項本息之判決。
被上訴人己○○、甲○○則以：自認被繼承人龔琅生與上訴人間確有信託關係，確於
八十一年八月間向上訴人收取港幣四十五萬元。其餘被上訴人則以：否認上訴人所主
張系爭房地係基於其出資百分之三十共同興建、上訴人與伊被繼承人龔琅生間就系爭
房地有信託登記於龔琅生之合意及其因投資建築曾交付龔琅生港幣四十五萬元。且系
爭土地雖因欠繳地價稅而遭台北市稅捐處為禁止處分，惟繳納地價稅乃公法上義務，
任何人或執行法院均可代為繳清後辦理所有權移轉，實無何給付不能可言。縱上訴人
曾因投資或借貸交付龔琅生港幣四十五萬元，其收受亦非無法律上之原因，上訴人依
不當得利請求返還，為無理由等語，資為抗辯。
原審斟酌全辯論意旨及調查證據之結果，以：上訴人縱出資五百三十萬八千八百九十
五元，與被上訴人之繼承人龔琅生互約經營興建系爭房屋，以經營合夥事業屬實。惟
按稱合夥者，謂二人以上互約出資，以經營共同事業之契約。合夥人於合夥清算前，
不得請求合夥財產之分析。對於合夥負有債務者，不得以其對於任何合夥人之債權與
其所負之債務抵銷。合夥財產，應先清償合夥之債務；其債務未至清償期或在訴訟中
者，應將其清償所必須之數額，由合夥財產中劃出保留之。依前項清償債務或劃出必
需之數額後，其賸餘財產應返還各合夥人之出資。為清償債務及返還合夥人之出資，
應於必要限度內，將合夥財產變為金錢。民法第六百六十七條、第六百八十二條及第
六百九十七條分別定有明文。上訴人既係主張其與龔琅生間係互約出資以經營共同事
業之合夥關係，上訴人未能舉證以證明合夥業已清算，且系爭房地既有銀行抵押借款
及地價稅尚未繳清，該合夥債務顯未清償完畢，上訴人尚不得據此請求返還合夥之賸
餘財產。又上訴人不能證明其與龔琅生間就系爭房地確有信託之合意，則上訴人主張
信託關係終止，被上訴人返還信託物債務已屬給付不能，因而請求被上訴人以金錢賠
償其損害，為無理由。其次，上訴人主張其於八十一年九月二十六日與龔琅生、吳逢
義三人共同投資大陸泉州之建築事業，約定每人各出資港幣四十五萬元，上訴人並將
其出資交付龔琅生，由其存入其帳戶。惟之後投資計畫因故無法進行，龔琅生又隨而
猝逝，依不當得利之法律關係，龔琅生之繼承人即被上訴人即應於因繼承所得財產範
圍之內返還港幣四十五萬元云云，嗣上訴人於所提出之準備書狀中，改稱：是項港幣
債務已由投資轉為借款云云，縱屬實在，不論該四十五萬元港幣為「投資款」抑或「
借款」，既以投資或借貸關係為其法律上之原因，即非不當得利。上訴人於八十八年
八月三十日第一審言詞辯論期日經法院闡明後，已指稱係依不當得利法律關係請求該
四十五萬元港幣，則上訴人依不當得利法則請求給付該四十五萬元港幣，亦難准許。
從而上訴人本於信託關係終止，債務不履行損害賠償及不當得利之法律關係，請求被
上訴人應就繼承龔琅生遺產範圍內連帶給付上訴人六百零六萬一千一百零四元及港幣
四十五萬元，並其法定遲延利息，不應准許等詞，為其心證之所由得，並說明對兩造
其餘攻擊防禦方法之取捨意見，因而維持第一審所為上訴人敗訴之判決，駁回其上訴
，經核於法洵無違誤。
按合夥解散後，應先經清算程序，合夥財產於清算完畢，清償合夥債務，或劃出必需
數額予以保留後，始能就賸餘財產返還各合夥人之出資及按其應受分配利益之成數分
配之。本件上訴人既主張其與龔琅生互約出資經營購地建屋合夥事業，而上訴人並未
舉證證明合夥業已清算，自不得請求返還合夥之賸餘財產或分配合夥利益；又上訴人
既未舉證證明系爭房屋係經合夥清算完畢後分配予上訴人百分之三十應有部分，再信
託登記予龔琅生名義，則系爭房屋自係由上訴人與龔琅生共同出資合夥所興建，登記
為龔琅生名義，故信託關係乃存在於合夥與龔琅生間，而非以合夥人個人即上訴人為
委託人，原審認上訴人個人與龔琅生間並無信託關係存在，上訴人不得本於終止信託
關係，被上訴人返還信託債務已屬給付不能為由，請求賠償損害，自無不當，難謂有
何違背法令。另上訴人起訴時係主張依不當得利之法律關係請求被上訴人返還港幣四
十五萬元，嗣於一審法院八十八年七月十二日審理時陳稱：四十五萬元（港幣）部分
屬借款，該法院於同年八月三十日審理時，上訴人業已陳明：四十五萬元港幣依不當
得利請求（見一審卷三四九頁），自不得再任意爭執其另依借貸之法律關係為請求。
上訴論旨，復就原審取捨證據、認定事實及解釋意思表示之職權行使，指摘原判決不
當，聲明廢棄，不能認為有理由。至原審其餘贅論上訴人未合資購地興建系爭房屋理
由之當否，不待申論，併此敘明。
據上論結，本件上訴為無理由。依民事訴訟法第四百八十一條、第四百四十九條第一
項、第七十八條，判決如主文。
中      華      民      國    九十一    年      五      月      三      日
                              最高法院民事第六庭
                                  審判長法官  吳  正  一
                                        法官  劉  福  來
                                        法官  鄭  玉  山
                                        法官  黃  義  豐
                                        法官  蘇  達  志
      右正本證明與原本無異
                                              書  記  官
中      華      民      國    九十一    年      五      月    二十二    日
